【裁判字號】    97,訴,948
【裁判日期】    971021
【裁判案由】    誣告
【裁判全文】
臺灣高雄地方法院刑事判決               97年度訴字第948號
公  訴  人  臺灣高雄地方法院檢察署檢察官
被      告  辛○○
            戊○○
上列二人共同
選任辯護人  陳魁元律師
上列被告因誣告案件，經檢察官提起公訴（97年度偵字第56號）
，本院判決如下：
    主  文
辛○○、戊○○均無罪。
    理  由
一、公訴意旨略以：被告辛○○夥同被告戊○○及多名年籍不詳
    之成年男子，共同於民國95年6 月29日22時許，前往被告辛○○之妻黃淑蜜之娘家即高雄縣林園鄉○○路1 之31號處滋
    事；由被告辛○○持木棒毆打黃淑蜜及其弟丑○○之頭部，
    黃淑蜜之父親子○○、表弟庚○○、鄰居乙○○、丙○○○
    等人見狀均前來攔阻勸架，庚○○並遭被告戊○○持鋁棒毆
    打腰部，造成黃淑蜜、丑○○、庚○○等人均因而受傷。詎
    被告辛○○、戊○○2 人於上開受傷之人對渠等提出傷害告
    訴後，均明知丑○○、庚○○、子○○、乙○○、丙○○○
    等人並未出手回擊，竟意圖他人受刑事處分，於95年11月22
    日共同具狀向臺灣高雄地方法院檢察署提出告訴，分別虛構
    事實，誣指子○○、丑○○、庚○○、乙○○、丙○○○於
    上開時地共同毆打被告辛○○致其受有鼻部挫傷、前胸及後
    壁挫傷、右肘挫傷皮下瘀血、左膝挫傷皮上瘀血等傷害；被
    告戊○○則誣指稱遭庚○○毆打，受有右臂挫傷皮下瘀血、
    左眼輕微挫傷、右下背部挫傷皮下瘀血等傷害，而誣告丑○○、庚○○、子○○、乙○○、丙○○○等人犯傷害罪，因
    認被告2 人均涉犯刑法第169 條第1 項誣告罪嫌等語。
二、按犯罪事實應依證據認定之，無證據不得認定其犯罪事實；
    不能證明被告犯罪者，應諭知無罪之判決，刑事訴訟法第15
    4 條第2 項、第301 條第1 項分別定有明文；又所謂認定犯
    罪事實之證據，無論其為直接或間接證據，均須達於通常一
    般人均不致有所懷疑，而得確信其為真實之程度，始得據為
    有罪之認定，若其關於被告是否犯罪之證明未能達此程度，
    而有合理性懷疑之存在，致使無法形成有罪之確信，根據「
    罪證有疑、利於被告」之證據法則，即不得遽為不利被告之
    認定，此亦有最高法院29年上字第3105號、40年台上字第86
    號、76年台上字第4986號判例意旨可資參照。又告訴人所訴
    事實，不能證明其係實在，對於被訴之人為不起訴處分確定
    者，是否構成誣告罪，尚應就其有無虛構誣告之故意以為斷
    ，並非當然可以誣告罪相繩，則告訴人所訴之事實，若有出
    於誤會或懷疑有此事實而為申告，以致不能證明其所訴之事
    實為真實，縱被訴之人不負刑責，而告訴人因缺乏誣告之故
    意，亦難成立誣告罪，此有最高法院59年台上字第581 號判
    例意旨、95年度台上字第1758號判決意旨可資參照。從而被
    訴之人雖經不起訴處分確定，然對告訴人之誣告故意，如不
    能使通常之人達於可得確信之程度，而存在有告訴人可能出
    於誤會或懷疑有此事實而提出告訴之合理懷疑，仍難認告訴
    人應成立誣告罪，自應為告訴人無罪之判決。
三、公訴意旨認被告辛○○、戊○○各涉有誣告之犯行，無非以
    被告辛○○、戊○○之供述、證人丑○○、黃淑蜜、庚○○
    、乙○○、丙○○○、子○○之證述、甲○○出具之職務報
    告書、刑事告訴狀、診斷證明書、瑞生醫院函及所附被告2
    人之病歷摘要、不起訴處分書、駁回再議處分書、起訴書、
    判決書各1 份為主要依據，而訊據被告2 人均堅決否認有何
    誣告之犯行，辯稱於民國95年6 月29日之爭執中，確受有上
    開傷害等語。經查：
  (一)證據能力之判斷：
    按被告以外之人於審判外之言詞或書面陳述，除法律有規定
    者外，依刑事訴訟法第159 條第1 項之規定，雖不得作為證
    據，但依同法第159 條之1 第1 項規定，被告以外之人於審
    判外向法官所為之陳述，得為證據，則證人丑○○、黃淑蜜
    、庚○○、乙○○、丙○○○、子○○在本院96年度易字第
    961 號被告2 人被訴傷害案件審判中之陳述，自得作為本件
    之證據。另依同法第159 條之5 規定，經當事人於審判程序
    同意作為證據，法院審酌該言詞陳述或書面陳述作成時之情
    況，認為適當者，仍得作為證據，且如當事人、代理人或辯
    護人於法院調查證據時，知有上開不得為證據之情形，而未
    於言詞辯論終結前聲明異議者，視為有前項之同意。而本件
    關於證人丑○○、黃淑蜜、庚○○、乙○○、丙○○○、子
    ○○分別於警詢中、檢察事務官偵查中、檢察官偵查中之陳
    述、被告辛○○、戊○○對丑○○、庚○○、子○○刑事告
    訴狀之陳述、醫師在診斷證明書中對被告2 人所受傷害之陳
    述、醫師在驗傷診斷書中對丑○○、黃淑蜜所受傷害之陳述
    、瑞生醫院函及所附被告2 人病歷摘要對所受傷害之陳述、
    承辦警員甲○○於職務報告書所為之陳述等證據，被告2 人
    及共同選任辯護人於本院行準備程序時，均表示同意有證據
    能力（詳本院卷第59頁、第60頁），且未於言詞辯論終結前
    聲明異議，本院審酌上開陳述作成時之情況均無異常，且與
    本案相關之待證事實具有關連性，因認上開證據均具有證據
    能力。
  (二)實體部分：
    (1)依告訴狀、被告辛○○及戊○○之供述、臺灣高雄地方法
      院檢察署96年度偵字第14612 號不起訴處分書（下稱系爭
      不起訴處分書）、臺灣高等法院高雄分院檢察署96年度上
      聲議字第855 號處分書（下稱系爭駁回再議之處分書，詳
      臺灣高雄地方法院檢察署95年度他字第9589號卷【影印卷
      ，下稱95年度他字第9589號卷】第1 頁、第10頁至第13頁
      、臺灣高雄地方法院檢察署96年度他字第7227號卷【下稱
      96年度他字第7227號卷】第3 頁、第7 頁），固可證明被
      告辛○○、戊○○對本件之告訴人丑○○、庚○○、乙○○、丙○○○、子○○曾提出傷害告訴，經臺灣高雄地方
      法院檢察署為不起訴處分，聲請再議後，臺灣高等法院高
      雄分院檢察署駁回再議之聲請，該不起訴處分業已確定，
      然尚無法證明被告辛○○、戊○○有誣告之故意。
    (2)被告辛○○、戊○○於本件95年6 月29日爭執1 週後之95
      年7 月6 日，經醫師診斷分別受有鼻部挫傷、前胸及後壁
      挫傷、右肘挫傷皮下瘀血、左膝挫傷皮上瘀血等傷害；右
      臂挫傷皮下瘀血、左眼輕微挫傷、右下背部挫傷皮下瘀血
      等傷害，此有診斷證明書2 份附卷可稽（詳95年度他字第
      9589號卷第2 頁反面、第3 頁），且證人即替被告辛○○
      、戊○○診治之醫師己○○證稱略以：被告2 人於96年7
      月6 日到醫院看診時，確受有診斷證明書所載之上開傷害
      ，上開傷害為舊傷，估計是看診前3 、4 天前受傷等語（
      詳本院卷第130 頁至第134 頁），證人即從事推拿工作之
      丁○○並證稱略以：1 年多前被告辛○○曾至伊處，陳稱
      被人毆打請求治療，被告辛○○有發炎現象，伊為被告辛○○作前胸、後背之推拿、刮砂、拔罐、貼藥治療等語（
      詳本院卷第129 頁），而瑞生醫院函及所附被告辛○○、
      戊○○之病歷摘要，雖分別記載「乃因拔罐治療之現象」
      、「該患者來院要求開立診斷證明，拒絕治療，主訴：被
      打」等語（詳96年度他字第7227號卷第27頁至第29頁），
      然係因被告辛○○除有上開傷害外，另有因拔罐治療所造
      成之瘀血現象，醫師己○○因而於病歷上記載「乃因拔罐
      治療之現象」，非被告辛○○於96年7 月6 日診斷時未受
      有傷害，且係因準備開藥時，被告戊○○陳稱沒有必要，
      醫師己○○因而於病歷上記載「該患者來院要求開立診斷
      證明，拒絕治療，主訴：被打」，此均據證人即診斷醫師
      己○○證述在卷（詳本院卷第130 頁、第132 頁），而受
      傷後是否需醫師給予治療，患者本可就所受傷害輕重及其
      他情形為綜合之判斷，是尚不得因被告2 人之病歷有上開
      記載，遽認其等未受有本件之傷害，則被告2 人於96年7
      月6日 診斷時，身體尚受有上開傷害，應可認定。至證人
      即承辦警員甲○○雖出具職務報告書陳稱及到庭證述略以
      ：本件到場處理及將被告2 人帶回派出所時，未見該2 人
      外表有明顯外傷等語（詳95年度他字第9589號卷第41頁、
      本院卷第136 頁至第139 頁），然本件爭執發生之現場燈
      光並非明亮，業經證人甲○○證述在卷（詳本院卷第13 7
      頁），又被告辛○○、戊○○所受之上開傷害，為挫傷、
      瘀血，傷勢均屬輕微，此業經證人即醫師己○○證述在卷
      （詳本院卷第130 頁、第134 頁），且瘀血非必立即顯現
      ，另參之被告2 人受傷部位主要位於胸部、四肢，非由衣
      物加以遮蔽，即因非屬重要部位而較難引人注意，故證人
      甲○○上開報告及證述，至多僅可證明被告2 人在本件爭
      執未受明顯傷害，尚難因而認定該2 人未受上開傷害。又
      證人即診斷醫師己○○雖證稱上開傷害估計約3 、4 天前
      造成，然該估計至多僅為證人依學識、經驗所作之推測，
      非必與事實完全吻合，況證人為上開推測時，距替被告2
      人看診時，已事隔超過1 年，記憶難免較為模糊，是猶難
      期待該推測必屬精準，更遑論本件爭執發生之96年6 月29
      日距上開診斷日僅1 週，與上開證人所估計之傷害發生時
      間相距有限，且證人癸○○即爭執後至派出所接被告2 人
      之被告辛○○姊夫證稱略以：在派出所有看到被告辛○○
      鼻子紅腫及被告戊○○眼睛紅紅等語（詳本院卷第140 頁
      ），核與上開診斷證明書所載傷勢相符，則綜上各情，自
      難認定被告2 人於96年7 月6 日被診斷之上開傷害，非於
      1 週前本件爭執發生時所造成。
    (3)因本件爭執，黃淑蜜受有頭皮撕裂傷併腦震盪之傷害、丑
      ○○受有臉部深度撕裂傷併疑腦震盪之傷害，此有驗傷診
      斷書2 份附卷可稽（詳95年度他字第9589號卷第28頁、第
      29頁），而依證人即被告辛○○前配偶黃淑蜜證稱略以：
      95年6 月29日晚上10時30分許，辛○○帶6 、7 個朋友，
      各持木製球棒及鋁棒，僅辛○○、戊○○進入伊娘家，辛○○一進門即持木製球棒打伊弟弟丑○○頭部，球棒打斷
      後，再持同一球棒打伊頭部，嗣伊表弟庚○○來勸架，又
      遭辛○○拿斷掉的木棒刺到太陽穴附近，戊○○並持鋁棒
      毆打庚○○腰部，乙○○、丙○○○前來勸架，伊被打後
      至隔壁叫父親子○○到現場等語（詳96年度他字第9589號
      卷第36頁、本院卷第20頁至第21頁）；證人即告訴人丑○○證稱略以：95年6 月29日22時30分許，伊姊夫辛○○手
      持木質球棒先進來，並以球棒朝伊右前額頭打下去，球棒
      因此斷裂，伊當場倒在地上並流血，當時有見到辛○○持
      球棒打黃淑蜜，與辛○○同來之戊○○亦進入等語（詳96
      年度他字第9589號卷第18頁、本院卷第25頁）；證人即告
      訴人庚○○證稱略以：95年6 月29日22時30分許，辛○○
      、戊○○二人衝進屋內，後面緊跟著5 、6 人站在鐵捲門
      下，辛○○持球棒朝丑○○的頭部敲下去，及毆打黃淑蜜
      ，伊要上前勸架，戊○○即持鋁棒從伊腰部敲下去，又將
      伊壓在地上，乙○○、丙○○○前來勸架等語（詳96年度
      他字第9589號卷第16頁、本院卷第30頁至第33頁）；證人
      即告訴人子○○證稱：伊本來在隔壁房間，因聽到爭吵聲
      出來查看，見女婿辛○○手持已斷裂之木棒，當時丑○○
      、黃淑蜜已受傷等語（詳96年度他字第9589號卷第14頁、
      第34頁、本院卷第35頁至第36頁）；證人即告訴人乙○○
      證稱略以：95年6 月29日晚上，伊在汽車保養場工作，看
      對面圍了約7 、8 人，大聲爭執，過去一看，見到丑○○
      頭部流血，乃前去為其止血，嗣又見辛○○持球棒打黃淑
      蜜頭部，戊○○亦有毆打庚○○等語（詳96年度他字第95
      89號卷第23頁、本院卷第38頁至第39頁）；證人即告訴人
      丙○○○證稱略以：95年6 月29日晚上，汽車保養場剛要
      關門，伊聽對面機車行傳來爭吵聲，過去看時見丑○○、
      黃淑蜜頭破血流，辛○○持斷木棒，伊阻擋黃明福所持之
      斷棒，避免再傷人等語（詳96年度他字第9589號卷第20頁
      反面至第21頁），經核所證大致相符，且與上開診斷證明
      書所示受傷情形亦屬吻合，況被告辛○○自承持球棒毆打
      丑○○頭部，被告戊○○自承確與庚○○有所拉扯並摔倒
      （詳本院卷第187 頁、第188 頁），則公訴意旨認：被告
      辛○○夥同被告戊○○及多名年籍不詳之成年男子，共同
      於95年6 月29日22時許，前往黃淑蜜之娘家滋事；由被告
      辛○○持木棒毆打黃淑蜜及丑○○之頭部，子○○、庚○○、乙○○、丙○○○等人見狀相繼前來攔阻勸架，庚○○並遭被告戊○○持鋁棒毆打腰部，造成黃淑蜜、丑○○
      、庚○○等人受傷，尚無不合。
    (4)本件被告辛○○持木棒毆打丑○○、黃淑蜜，及被告戊○○毆打庚○○後，因丙○○○、乙○○相繼抵達現場勸架
      ，庚○○、丙○○○、乙○○等人因而與被告辛○○、戊○○發生拉扯，業經證人黃淑蜜證稱在卷（詳96年度他字
      第9589號卷第36頁），拉扯期間被告辛○○並因飲酒重心
      不穩而摔倒，亦經證人乙○○證述在案（詳96年度他字第
      9589號卷第23頁），且證人庚○○亦證稱略以：在爭執過
      程中，被告戊○○曾將其壓倒在地上等詞（詳本院卷第32
      頁），足見在本件爭執中，主要雖係被告2 人全分持球棒
      毆打丑○○、黃淑蜜、庚○○，然因近距離衝突及勸架之
      關係，雙方有所拉扯，則被告2 人非無可能在拉扯過程，
      受有上開傷害。
    (5)依證人即被告辛○○及黃淑蜜之女壬○○證稱略以：之前
      與媽媽住阿公（指子○○）家，爸爸有一次去阿公家，阿
      公和舅舅（指丑○○）有打爸爸等語（詳本院卷第115 頁
      至第125 頁），證人壬○○就本件爭執之時間（是否天亮
      ）、何人毆打黃淑蜜等，雖與其他證人所證有所出入，且
      就諸多情節語焉不詳，然其現僅6 歲餘，本件爭執時未滿
      5 歲，則即使所證僅呈現片段，並有部分混淆，應係年幼
      思緒尚非健全所致，難認有何不合，而本件爭執發生時，
      子○○、丑○○確位於現場，已如前述，證人壬○○此部
      分所證，與其他證人所述並無不符，又證人壬○○非僅證
      稱子○○、丑○○毆打被告辛○○，另證述被告辛○○毆
      打丑○○成傷，足見所證並無明顯偏頗，則證述明確部分
      自仍可加以參酌。而證人壬○○既2 度證稱在阿公家見子
      ○○、丑○○毆打被告辛○○（詳本院卷第116 頁、第11
      8 頁），並證稱子○○持長尖物之柄端毆打被告辛○○，
      態度堅定，足見在本件爭執過程中，子○○、丑○○與被
      告辛○○應有肢體之接觸，且子○○曾持長尖物柄端接觸
      被告辛○○，惟被告辛○○事後診斷所受之上開傷害既屬
      輕微，則即便係本件爭執過程所造成，亦無可能如證人壬○○所述，係被刻意毆打，或以尖物之柄端毆打所造成，
      參酌證人壬○○思慮既未成熟，判斷難期精確，則所證子
      ○○、丑○○毆打被告辛○○部分，衡情應僅係規勸時之
      肢體接觸，尚難認子○○、丑○○有刻意毆打被告辛○○
      之情形，從而子○○、丑○○在本件爭執中，亦有加入勸
      架之列，並與被告辛○○有肢體上之接觸，亦可認定。
    (6)本件係被告2 人持球棒毆打黃淑蜜、丑○○、庚○○成傷
      ，而子○○、丑○○、庚○○、乙○○、丙○○○僅因勸
      架，至多與被告辛○○、戊○○有所拉扯，子○○、丑○○、庚○○、乙○○、丙○○○主觀上既在勸架，用意僅
      在阻止被告辛○○、戊○○續予傷人，非有意傷害，則即
      使被告辛○○、戊○○因而受有上開傷害，仍難認告訴人
      有何傷害犯行，系爭不起訴處分書為上開告訴人等不起訴
      之處分，系爭駁回再議處分書駁回再議之聲請，自無不符
      。然被告2 人如因拉扯而受有上開傷害，認告訴人應負傷
      害罪責，因而提出刑事告訴，所告雖有不合，僅屬對法令
      認知或事實認定之誤解，仍難認有誣陷告訴人受刑事處罰
      之故意。
    (7)綜上所述，被告2 人於96年7 月6 日被診斷所受之上開傷
      害，尚難認定非1 週前本件爭執發生時所造成，且子○○
      、丑○○、庚○○、乙○○、丙○○○曾因勸架，在本件
      爭執中與被告辛○○、戊○○有肢體上之拉扯，則尚難排
      除在勸架之肢體拉扯過程中，被告辛○○、戊○○因之受
      有上開傷害之可能，故被告辛○○、戊○○即有可能係因
      對法令認知或事實認定之誤解，而對子○○、丑○○、庚○○、乙○○、丙○○○提出傷害告訴，從而本件自難使
      通常之人確信被告2 人有誣告之故意而無合理懷疑，依上
      所述，雖被告2 人對子○○、丑○○、庚○○、乙○○、
      丙○○○提出傷害告訴部分，均經為不起訴處分並確定，
      仍難認被告2 人應成立誣告罪，自應為被告2 人無罪之判
      決。
據上論斷，應依刑事訴訟法第301 條第1 項，判決如主文。
本案經檢察官游淑玟到庭執行職務。
中    華    民    國    97    年    10    月    21    日
                刑事第八庭審判長法  官  李璧君
                                法  官  曾鈴
                                法  官  鄭峻明
以上正本證明與原本無異。
如不服本判決應於收受本判決後10日內向本院提出上訴書狀，並
應敘述具體理由，如未敘述上訴理由者，應於上訴期間屆滿後20
日內補提理由書狀於本院（均須按他造當事人之人數附繕本）「
切勿逕送上級法院」。
                                書記官  顏宗貝
中    華    民    國    97    年    10    月    21    日


司法院資訊處製作；財團法人民間司法改革基金會備份。
